【裁判字號】    98,交易,70
【裁判日期】    980527
【裁判案由】    過失傷害
【裁判全文】
臺灣臺中地方法院刑事判決              98年度交易字第70號
公  訴  人  臺灣臺中地方法院檢察署檢察官
被      告  甲○○
上列被告因過失傷害案件，經檢察官提起公訴（97年度偵字第26
543號），本院判決如下：
    主    文
甲○○因過失傷害人，處有期徒刑月，如易科罰金，以新臺幣
壹仟元折算壹日。
    犯罪事實
一、甲○○於民國97年4月9日19時30分許，駕駛車牌號碼B5-990
    7號自小客車，沿臺中市○村路○○道往東行駛（亦即自建
    國南路往復興路方向行駛；又該路段自道路中央分向線往路
    邊依序設有快車道、機車優先道、慢車道），行經美村路與
    南陽街、復興路二段99巷之交岔路口時（按復興路二段99巷
    與南陽街約略平行，緊鄰南陽街東側約4.5公尺），欲右轉
    至復興路二段99巷，本應注意汽車行駛至交岔路口右轉彎時
    ，應換入慢車道，駛至路口後再行右轉，且由慢車道右轉彎
    時應於距交岔路口30至60公尺處，即換入慢車道，且轉彎車
    應讓直行車先行，而依當時天候晴、光線為夜間有照明、柏
    油路面乾燥無缺陷、亦無障礙物、視距良好等客觀情形，並
    無不能注意之特別情事，竟疏未注意，非但未於距交岔路口
    30至60公尺處即先行換入慢車道，更於行至路口後，貿然逕
    由快車道右轉，且未禮讓直行車先行，適有乙○○騎乘車牌
    號碼SUP-151號輕型機車，沿美村路機車優先道亦往東直行
    行駛而至（亦即自建國南路往復興路方向行駛），所騎乘之
    機車後車尾遂遭甲○○駕駛之自小客車右側撞擊，乙○○因
    而人、車倒地，致受有左肩、左肘、左手及左踝多處挫擦傷
    、頭部外傷及頸部扭傷等傷害。
二、案經乙○○訴由臺中市警察局第三分局報請臺灣臺中地方法
    院檢察署檢察官偵查起訴。
    理    由
一、證據能力之說明：
  (一)按檢察官職司追訴犯罪，就審判程序之訴訟構造言，檢察官
    係屬與被告對立之當事人一方，偵查中對被告以外之人所為
    之偵查筆錄，或被告以外之人向檢察官所提之書面陳述，性
    質上均屬傳聞證據。在理論上，如未予被告反對詰問、適當
    辯解之機會，一律准其為證據，似有違當事人進行主義之精
    神，對被告之防禦權亦有所妨礙；然而現階段刑事訴訟法規
    定檢察官代表國家偵查犯罪、實施公訴，必須對於被告之犯
    罪事實負舉證之責，依法其有訊問被告、證人及鑑定人之權
    ，證人、鑑定人且須具結，而實務運作時，偵查中檢察官向
    被告以外之人所取得之陳述，原則上均能遵守法律規定，不
    致違法取供，其可信性極高，為兼顧理論與實務，乃於修正
    刑事訴訟法時，增列第159條之1第2項，明定被告以外之人
    於偵查中向檢察官所為陳述，除顯有不可信之情況外，得為
    證據（最高法院95年度台上字第1044號判決要旨參照）。復
    按刑事訴訟法第159條之1第2項，明定被告以外之人於偵查
    中向檢察官所為陳述，除顯有不可信之情況者外，得為證據
    ；所謂「不可信之情況」，由法院審酌被告以外之人於陳述
    時之外在環境及情況而為判斷；而被告以外之人於偵查時，
    是否與被告對質，與其陳述時之外在環境並無必然之關聯，
    自不得以偵查中未經被告詰問，逕認該陳述無證據能力；至
    該等陳述與事實是否相符，要屬證據證明力之問題，與證據
    能力之有無，不容混淆（最高法院94年度台上字第7132號、
    95年度台上字第1585號等判決要旨參照）。又證人於檢察官
    偵查中所為之陳述，審酌該陳述作成之客觀條件及環境，認
    其心理狀態健全，並無受到脅迫、利誘或詐欺，自非顯有不
    可信之情形，依刑事訴訟法第159條之1第2項之規定，亦得
    為證據（最高法院95年度台上字第934號判決要旨參照）。
    職是，被告以外之人前於偵查中已具結而為證述，除反對該
    項供述得具有證據能力之一方，已釋明「顯有不可信之情況
    」之理由外，不宜以該證人未能於審判中接受他造之反對詰
    問為由，即遽指該證人於偵查中之陳述不具證據能力。經查
    ，告訴人乙○○於檢察官偵訊時已具結證述在案（詳偵卷第
    4至8頁），且依據偵查庭開庭過程及筆錄記載，可徵告訴人
    乙○○於檢察官偵查中為陳述時，並無任何遭受外力不當干
    涉之顯不可信之情況，又被告於本院審理時，並未聲請對質
    詰問告訴人乙○○，要屬對質詰問權之放棄，惟本院認為有
    調查之必要，仍於審理時以證人身份依職權訊問告訴人乙○
    ○後，亦予被告對質詰問之機會，當已完足對被告對質詰問
    權之保障，故告訴人乙○○於偵訊時之證述，應認有證據能
    力。
  (二)按從事業務之人於業務上或通常業務過程所須製作之紀錄文
    書、證明文書，除顯有不可信之情況外，依刑事訴訟法第15
    9條之4第2款之規定，得為證據。觀諸卷附由行政院衛生署
    臺中醫院所出具告訴人乙○○之診斷證明書（詳警卷第4頁
    ）之記載形式及其要旨，其「病名」欄係記載：「左肩、左
    肘、左手及左踝多處挫擦傷、頭部外傷、頸部扭傷」，「醫
    師囑言」欄則記載：「於97年4月9日急診治療乙次，4月10
    日、4月15日及6月4日門診急診共4次。以上病人經本院醫師
    診斷屬實，特此證明。院長徐永年、科主任唐于雄（代）、
    診治醫師唐于雄。」等文字，亦即該等診斷證明書係診治醫
    師在例行性之診療過程中對病患為醫療行為後，就其所從事
    之醫療業務及通常醫療業務過程之專業判斷結果之紀錄，而
    依醫師法第17條之規定所製作、出具、交付之證明文書，應
    認屬刑事訴訟法第159條之4第2款所規定之「從事業務之人
    於業務上或通常業務過程所須製作之證明文書」，本院復查
    無該診斷證明書之作成有何顯有不可信之情況，故該診斷證
    明書應有證據能力（最高法院96年度台上字第1957號判決意
    旨參照）。查被告雖爭執上開「病名」欄內：「... 左踝多
    處挫擦傷... 」之「多」字有修改痕跡，然經本院以肉眼觀
    察，該「多」字僅於部分筆觸之字跡顏色較深，並無被告所
    稱之修改痕跡；被告又爭執該診斷證明書並未具體載明傷處
    大小、深度、長度一節，惟其爭執內容應屬證據證明力之問
    題，與前述法條規定之「顯有不可信之情況」所指該書面陳
    述於作成時有何受到不當外在環境及情況影響一事，不可混
    為一談；被告復爭執該診斷證明書未於結論完畢後記載「以
    下空白」等文字，然經本院以肉眼觀察，該份診斷證明書於
    「病名」欄及「醫師囑言」之文字記載之後，緊接有圈型畫
    痕表示以下空白之意，而整份診斷證明書之筆跡明顯均為同
    一人所書寫，並無事後遭加工或竄改之跡象，故被告該等爭
    執亦與判斷該份診斷證明書之證據能力之認定標準無涉；被
    告再以告訴人之葉姓夫婿為醫事人員一節爭執其證據能力，
    然被告並未具體釋明告訴人夫婿之職業與本件診斷證明書之
    作成有何顯不可信之情況間，有何相當之關聯性，故亦不足
    以影響本院對於該診斷證明書之證據能力之認定，均附此敘
    明。
  (三)再按現行刑事訴訟法為保障被告之反對詰問權，排除具有虛
    偽危險性之傳聞證據，以求實體真實之發見，於該法第159
    條第1項明定被告以外之人於審判外之言詞或書面陳述，除
    法律有規定者外，不得作為證據。而刑事訴訟法第159條之1
    至159條之4有傳聞法則之例外規定，且被告以外之人於審判
    外之陳述，雖不符前四條之規定，而經當事人於審判程序同
    意作為證據，法院審酌該言詞陳述或書面陳述作成時之情況
    ，認為適當者，亦得為證據；當事人、代理人或辯護人於法
    院調查證據時，知有第159條第1項不得為證據之情形，而未
    於言詞辯論終結前聲明異議者，視為有前項之同意，刑事訴
    訟法第159條之5定有明文。查其餘經本院於審理期日踐行調
    查證據程序之被告以外之人於審判外之書面、言詞陳述，被
    告於本院審理時表示之意見要屬對於證明力之個人意見，核
    其真意並非爭執該等審判外之陳述有何遭外部不當干涉而違
    背陳述任意性之情事，而無主張不得為證據之情形，本院審
    酌後認為該等證據均為本院事實認定之重要依據，作為本案
    之證據均屬適當，故依刑事訴訟法第159條之5規定，均具有
    證據能力。至於承辦員警所提出之事故現場照片5幀（詳警
    卷第18至20頁），因不具供述性，屬於非供述證據，並無傳
    聞法則之適用，該等證據既無非法取得之問題，復經本院踐
    行調查證據程序，其證據能力自無疑問，併予敘明。
二、被告之辯解：
    訊據被告甲○○於本院審理時，固坦承於上揭時、地，有與
    告訴人乙○○發生擦撞之交通事故，然矢口否認有何過失傷
    害之犯行，辯稱略以：(一)案發當時伊以時速5公里向復興路
    二段99巷右轉時，告訴人駕駛機車自伊右方衝出，急行至南
    陽街口，適另有轎車自南陽街駛出，擋住告訴人去路，告訴
    人即緊急煞車，因重心不穩，適被告行經該處，遂產生擦撞
    ，告訴人因而人、車就地往左倒下，致左手肘有輕微擦傷，
    本案係因告訴人緊急煞車、重心不穩，因而擦撞到伊所駕駛
    之自小客車，倘若是伊撞擊告訴人機車，告訴人理應向右側
    翻倒，且衝擊力道應把機車撞飛數公尺之遠，機車也會損壞
    ；(二)伊有和解之誠意，惟告訴人醫療費用僅花費7,526元，
    卻另行要求伊支付薪資損失132,965元及精神慰撫金10萬元
    ，並非伊能力所能負擔；(三)美村路係普通道路，並無快、慢
    車道之分，並無檢察官起訴所稱不得於快車道右轉之情形；
    (四)機車在道路交通中爭先恐後，橫衝直撞，造成交通混亂，
    險象環生，為車禍發生之根源云云。
三、得心證之理由：
  (一)經查，本件被告甲○○於97年4月9日19時30分許，駕駛車牌
    號碼B5-9907號自小客車，沿臺中市○村路○○道往東行駛
    （亦即自建國南路往復興路方向行駛；又該路段自道路中央
    分向線往路邊依序設有快車道、機車優先道、慢車道），行
    經美村路與南陽街、復興路二段99巷之交岔路口時（復興路
    二段99巷16弄與南陽街略為平行，緊鄰南陽街東側約4.5公
    尺），欲右轉至復興路二段99巷，被告並未於距交岔路口30
    至60公尺處即先行換入慢車道，而於行至路口後，由快車道
    右轉，適告訴人所騎乘車牌號碼SUP-151號輕型機車，沿美
    村路機車優先道亦往東直行行駛而至（亦即自建國南路往復
    興路方向行駛），所騎乘之機車後車尾遂遭被告駕駛之自小
    客車右側撞擊，告訴人因而人、車倒地，經前往行政院衛生
    署臺中醫院治療後，經該院診治醫師診斷認為受有左肩、左
    肘、左手及左踝多處挫擦傷、頭部外傷及頸部扭傷等情節，
    業據告訴人於偵查及本院審理時均具結證述綦詳（詳偵卷第
    4至8頁；本院卷第63至64頁），並有道路交通事故現場圖、
    道路交通事故調查報告表（一）（二）、現場及車輛照片、
    臺中市○○○道路交通事故初步分析研判表、臺中市○○○
    道路交通事故談話紀錄表（以上詳他字卷第9至15頁、第18
    至20頁）、行政院衛生署臺中醫院出具之診斷證明書（他字
    卷第4頁）及臺中市政府98年4月27日府交規字第0980100277
    號函及所附平面示意圖（詳本院卷第53至54頁）在卷可稽。
  (二)次查，依據道路交通事故現場圖之「現場處理摘要」欄之記
    載（詳他字卷第9頁）、臺中市○○○○道路交通事故補充
    資料表（詳他字卷第17頁）及員警拍攝之車輛照片（詳他字
    卷第18至20頁），固記載、顯示被告所駕駛之B5-9907號自
    小客車右前車頭無明顯撞痕，告訴人所騎乘之SUP-151號輕
    型機車車尾車牌左邊輕微內凹，左側車身倒地損壞等情節，
    然告訴人於本院審理時業已具結證稱：「（問：妳能否確定
    是被告的車子碰撞到妳的車子妳才倒地，或是妳在減速煞停
    過程中重心不穩傾斜時才碰到被告的車子？）我確定是被告
    撞到我後我才倒地，因為我的車子後車牌有凹到，而且以我
    騎乘在上面，有清楚感覺到被撞到一下的撞擊力」等語綦詳
    （詳本院卷第63頁背面），且被告於警詢時亦已供承：「伊
    車之右前車角碰撞到告訴人機車之後車尾，本案是直接撞擊
    」等語在卷（詳他字卷第12頁），且被告於警詢、偵訊及本
    院審理時，均承稱案發當時伊正以時速5公里之速度往復興
    路二段99巷右轉，故以本件發生擦撞之位置及雙方行向判斷
    ，應係被告所駕駛之自小客車於右轉行進當中，其右前車頭
    擦撞告訴人所騎乘機車之後車尾，應無疑問，惟因雙方速度
    均非高速，故實際上擦撞之力道尚屬輕微，是縱令被告所駕
    駛之B5-9907號自小客車右前車頭無明顯撞痕，尚非違反事
    理常情。又倘若被告與告訴人之行向呈垂直角度，被告所駕
    駛之自小客車係正面撞擊告訴人機車之左側正中央，衡諸物
    理法則，告訴人機車應向右側傾倒，固無疑問，然本件既係
    被告所駕駛之自小客車右前車頭與告訴人機車後方側邊擦撞
    ，而與前述正面垂直撞擊之狀態迥不相同，則在告訴人機車
    向前方行駛之動能與被告側邊擦撞之角度、力道所產生之動
    能間兩相抵衝、中和後，告訴人機車並非毫無向左倒地之可
    能性，是被告空以告訴人機車向左側傾倒與常情不符云云置
    辯，並不足採，故本件確係被告所駕駛之自小客車於右轉行
    進當中，其右前車頭擦撞告訴人所騎乘機車之後車尾，至堪
    認定。
  (三)按道路交通安全規則第102條第1項第4、7款規定：「汽車行
    駛至交岔路口，其轉彎，應依下列規定：四、右轉彎時，應
    距交岔路口30公尺前顯示方向燈或手勢，換入外側車道、右
    轉車道或慢車道，駛至路口後再行右轉。但由慢車道右轉彎
    時應於距交岔路口30至60公尺處，換入慢車道。七、轉彎車
    應讓直行車先行。」，又道路交通標誌標線號誌設置規則第
    183-1條規定：「快慢車道分隔線，用以指示快車道外側邊
    緣之位置，劃分快車道與慢車道之界線。其線型為白實線，
    線寬為十公分，除臨近路口得採車道線劃設，並以60公尺為
    原則外，應採整段設置，但交岔路口免設之。劃設本標線，
    距離人行道、路緣或車輛停放線應有2公尺以上之寬度。道
    路設有劃分島；其功能為劃分快慢車道者，應劃設本標線於
    分隔島之兩側，與劃分島間隔至少10公分。」，再上開設置
    規則第174-1條則規定：「機器腳踏車優先車道標線，用以
    指示汽缸總排氣量未滿550立方公分之機器腳踏車優先行駛
    之車道，其他車種除起步、準備停車、臨時停車或轉向外，
    不得橫跨或占用行駛。本標線以白色實線及機器腳踏車圖形
    劃設之，每過交岔路口處均應標繪之，並於兩機器腳踏車圖
    形間，縱向標寫白色『機器腳踏車優先』標字配合使用。」
    ，是本院核諸卷附之道路交通事故現場圖、道路交通事故調
    查報告表（一）（二）、現場照片及臺中市政府98年4月27
    日府交規字第0980100277號函及所附平面示意圖，既堪可認
    定該路段快車道、機車優先道及慢車道之設置均符合上開道
    路交通標誌標線號誌設置規則之規定，是被告既係考領有合
    格駕駛執照之人，對於上開規定自應知悉並注意，故其駕車
    沿美村路快車道往東行駛，行經美村路與南陽街、復興路二
    段99巷之交岔路口時，既欲右轉至復興路二段99巷，本應遵
    守並注意應於距交岔路口30至60公尺處，即換入慢車道，駛
    至路口後再行右轉，且應禮讓直行車先行。而查，依據被告
    、告訴人歷次所為之供述、陳述，佐以卷附之道路交通事故
    現場圖、道路交通事故調查報告表（一）（二）及現場照片
    等，足徵本案發生當時天候晴、光線為夜間有照明、柏油路
    面乾燥無缺陷、亦無障礙物、視距良好，且該路段慢車道之
    路邊雖停有汽車及機車，但並未達妨礙汽車行駛於慢車道之
    程度，亦即該慢車道仍有一定之路寬可供汽車通行，況縱令
    慢車道為恣意停放之汽、機車阻礙通行，被告於行至路口前
    ，至少亦得且應變換車道至屬於外側車道之機車優先道，矧
    本案並無任何不能注意之特別情事，被告仍疏未注意，非但
    未於距交岔路口30至60公尺處即先行換入慢車道，更於行至
    路口後，貿然逕由快車道直接右轉行駛，以致肇事，被告顯
    有過失，甚為明確，其空言否認犯罪，實為事後卸責之詞，
    不足採信。
  (四)末者，告訴人既因遭被告駕駛之自小客車撞擊後，因而人、
    車向左側傾斜倒地，告訴人於短瞬之間自機車上摔落地面，
    由其左側身體著地，且猝不及防無法採取保護措施，是其受
    有左肩、左肘、左手及左踝多處挫擦傷、頭部外傷及頸部扭
    傷等傷害，尚與物理法則及事理常情無違，故告訴人於本件
    車禍所受傷害，亦堪認與被告之過失行為間有相當因果關係
    。綜上所述，被告空言否認犯行，均不足採信，本件事證明
    確，被告過失犯行堪以認定。
四、論罪科刑部分：
    核被告甲○○所為，係犯刑法第284條第1項前段之過失傷害
    罪。爰審酌被告無前科，素行良好，有臺灣高等法院被告前
    案紀錄表在卷可按，其因上開過失行為，致告訴人受有一定
    之傷害，告訴人迄今未獲賠償，且被告犯後始終否認犯行之
    犯後態度，暨其智識程度及生活狀況等一切情狀，判處如主
    文所示之刑，並諭知易科罰金之折算標準。
五、據上論斷，應依刑事訴訟法第299條第1項前段，刑法第284
    條第1項前段、第41條第1項前段，刑法施行法第1條之1第1
    項、第2項前段，判決如主文。
中    華    民    國    98    年    5    月    27     日
                  交通法庭  法  官  廖慧如
以上正本證明與原本無異。
如不服本判決，應於收送達後10日內向本院提出上訴書狀（應敘
述具體理由並附繕本）。上訴書狀如未敘述理由，應於上訴期間
屆滿後20日內補提理由書於本院。
                            書記官  張宏清
中    華    民    國    98    年    5    月    27     日
附錄論罪科刑法條
中華民國刑法第284條
因過失傷害人者，處6月以下有期徒刑、拘役或5百元以下罰金，
致重傷者，處1年以下有期徒刑、拘役或5百元以下罰金。
從事業務之人，因業務上之過失傷害人者，處1年以下有期徒刑
、拘役或1千元以下罰金，致重傷者，處3年以下有期徒刑、拘役
或2千元以下罰金。


司法院資訊處製作；財團法人民間司法改革基金會備份。
